臺灣新北地方法院民事判決
110年度婚字第528號
原      告  乙○○  

訴訟代理人  王家敏律師
複  代理人  呂奕賢律師
            楊蕙謙律師
被      告  甲○○  
訴訟代理人  宋銘樹律師  
            游孟輝律師
            朱敬文律師
上列當事人間請求確認婚姻無效事件，本院於民國111年9月30日
言詞辯論終結，判決如下：
    主  文
原告之訴駁回。
訴訟費用由原告負擔。
    事實及理由
壹、程序方面：
    按確認法律關係之訴，非原告有即受確認判決之法律上利益
    者，不得提起，民事訴訟法第247條第1項前段定有明文。而
    所謂即受確認判決之法律上利益，係指因法律關係之存否不
    明確，致原告在私法上之地位有受侵害之危險，而此項危險
    得以對於被告之確認判決除去之者而言，故確認法律關係成
    立或不成立之訴，苟具備前開要件，即得謂有即受確認判決
    之法律上利益（最高法院42年度台上字第1031號判決意旨參
    照）。本件原告主張其父即被繼承人朱世英（下稱朱世英）
    與被告間之婚姻未具民法第982條所定之方式而無效，因而
    被告對朱世英之財產即無繼承權，惟戶籍資料現仍記載被告
    為朱世英之配偶，因被告與朱世英間之婚姻關係存否不明確
    ，影響被告是否有權與原告同為繼承人，致原告於私法上之
    地位有不安之狀態存在，而此種不安之狀態得以確認判決除
    去之，故原告提起本件確認之訴，即有受確認判決之法律上
    利益，先予敘明。
貳、實體部分：
一、原告主張：原告父親即被繼承人朱世英於民國108年7月23日
    死亡。朱世英生前與其母即原告祖母乙○○○居住於新北市○○
    區○○街000巷0號7樓，雖於94年7月6日與前配偶朱楊秋華離
    婚，二人仍共同撫育三名子女。嗣於108年7月23日朱世英死
    亡，原告申請除戶證明時，赫然發現朱世英再婚，惟無論是
    其母、三名子女等家庭成員，抑或是其他家族成員，均未曾
    聽聞朱世英表示再婚一事，被告亦未曾拜訪原告祖母或陪同
    朱世英拜訪其他親友，顯與妻子會至婆家拜訪之情有違，且
    二人並無同居之情，此等種種情事，均有違一般人結婚之經
    驗法則，足徵朱世英與被告間實無締結夫妻關係、共同生活
    、相互履行婚姻關係義務之真意，二人婚姻疑似為假結婚。
    且朱世英與被告結婚之證人似非熟人，則上開證人自無能於
    二人結婚時，知悉並親自聽聞二人結婚之真意，不符合民法
    第982條結婚之法定要件，依民法第988條第1款規定，二人
    間婚姻應屬無效，爰依民法第988條之規定，提起本件訴訟
    等語，並聲明：確認原告之被繼承人朱世英與被告間婚姻無
    效。
二、被告則以：被告與其夫朱世英，約於98年間認識，嗣於101
    年10月16日結婚，並於同日在新北市三重區戶政事務所辦理
    結婚登記，有新北市三重區戶政事務所發予之結婚證明書可
    稽；被告與朱世英結婚當時，並有丁○○、戊○○二位證人在場
    及簽名，符合民法第982條之規定，是以，被告與朱世英之
    婚姻，自屬合法有效。又被告與朱世英於婚前即已實際共同
    居住，此有朱世英在外所承租之房屋租賃契約書足據，是以
    ，被告與朱世英並未與夫家親人共同居住，而朱世英本身患
    有心臟宿疾，其生前曾數次進出亞東醫院、馬階醫院、振興
    醫院等醫療機構住院治療，均由被告單獨親自照料，其相關
    醫療聲明文件上，被告均以「夫妻」註明伊與朱世英間之關
    係，惟朱世英於108年7月23日仍因心肺衰竭而不幸逝世。被
    告與朱世英係基於雙方真摯感情而在自由意志下，經證人丁○○、戊○○二人在場為證，並依法完成結婚書面與辦妥結婚登
    記，從而，被告與朱世英之婚姻關係，自屬合法有效，原告
    徒以臆測之詞率以捏稱被告與朱世英為假結婚乙節，完全不
    值憑採，應予駁回等語，資為抗辯。並聲明：原告之訴駁回
    。
三、經查，原告為朱世英之女，朱世英與原告之母朱楊秋華於94
    年6月16日離婚，於94年7月6日登記；朱世英於101年10月16
    日與被告甲○○辦理結婚登記；朱世英於108年7月23日死亡等
    情，有朱世英之除戶戶籍謄本、個人戶籍資料（完整姓名）
    查詢結果表、個人基本資料查詢結果表、戶籍謄本、新北市
    三重戶政事務所111年1月6日新北重戶字第1115770158號函
    附之結婚登記申請書及結婚書約在卷可參（見本院卷第29至
    33頁、47至51頁、93至94頁），且為兩造所不爭執，自堪信
    為真實。
四、原告主張朱世英與被告間之婚姻無效乙節，則為被告所否認
    ，並以前揭情詞置辯。是本件之爭點厥為：被告與朱世英於
    101年10月16日之結婚是否欠缺結婚真意？敘述如下：
　㈠按結婚應以書面為之，有2人以上證人之簽名，並應由雙方當
    事人向戶政機關為結婚之登記，民法第982條定有明文。又
    締結婚姻為雙方合意行為，除具備結婚之形式要件外，尚須
    雙方具有共同生活經營夫妻之結婚真意，始生效力。次按當
    事人主張有利於己之事實者，就其事實有舉證之責任，民事
    訴訟法第277 條前段定有明文。而原告於其所主張之起訴原
    因，不能為相當之證明，而被告就其抗辯事實，已有相當之
    反證者，當然駁回原告之請求。本件原告主張被告與朱世英
    通謀虛偽意思表示為假結婚，故被告與朱世英間之結婚無效
    乙節，既為被告所否認，依前揭法律規定及說明，自應由原
    告就此事實負舉證之責任。
  ㈡原告主張朱世英與被告間無結婚真意，二人婚姻疑似為假結
    婚等情，固據證人即原告之祖母乙○○○到庭證稱略以：被繼
    承人很孝順，他每天買東西回來，每天都在家看我。都在家
    裡睡。他沒跟我說再娶乙事，我全部都不知道等語（見本院
    卷第165頁）；而證人即原告姑姑丙○○到庭證略以：被繼承
    人生前住樓上，我住樓下。被繼承人生前完全沒有跟我說過
    他再婚之事等語（見本院卷第169頁），上開證人證言僅能
    證明被繼承人朱世英生前與母親乙○○○同住、與胞姊丙○○住
    樓上、樓下，但朱世英並未向乙○○○、丙○○提及再婚之事等
    情，然結婚成立之要件並未包括需與他造同居或需與他造親
    屬見面，縱令朱世英與被告婚後並未同居一處，亦無從據此
    推論朱世英與被告於結婚時欠缺結婚真意。
　㈢而證人即結婚書約證人丁○○到庭證稱：我與被告以前是同事
    。結婚書約上之丁○○是我親自簽名的。當初是被告甲○○還有
    朱大哥（指朱世英）一起來找我。他們跟我說要請我當結婚
    證人，然後朱大哥就去我店裡，他就找我說明天去被告家裡
    做個證人，隔天我就下大夜班，回家洗個澡，差不多早上九
    點多左右到被告家，當時我跟另一個證人（指戊○○）一起坐
    計程車過去，到的時候我們就進去，朱大哥跟被告就在家裡
    ，我跟戊○○四個人在聊天，朱大哥說他等一下要去公證結婚
    ，就麻煩我們兩個當個證人。那時他們在我面前寫那張結婚
    書約，簽完名後再拿給我跟戊○○簽名。我認識他們時，他們
    已經交往應該有二、三年。我在簽上開結婚書約時就知道他
    們要結婚。結婚書上的日期是他們已經寫完再交給我簽名等
    語明確（見本院卷第210至211頁）；證人即結婚書約證人戊○○亦證稱：結婚書約上面戊○○是我的簽名。就101年好像雙
    十節過後，朱大哥（朱世英）到我店裡，說他們兩個要結婚
    請我當證人，我就說我下班可以，我上晚班，我就下班去三
    重去他們兩個住的地方，我是早上過去的，我跟同事丁○○一
    起過去的，然後我就去他家，他說他們兩個要結婚，要我跟
    丁○○當見證人，然後我們就聊天聊一聊，朱世英就拿出這一
    張，他們已經簽好了然後叫我簽。當時朱世英、甲○○、丁○○
    跟我都在現場。我沒有陪同到戶政辦理結婚登記。當時朱世
    英他說他們兩個認識那麼多年要結婚。我與被告是同事關係
    。朱世英與被告有交往，好多年，交往多久忘記了等語明確
    （見本院卷第246至247頁），由上開證人丁○○、戊○○之證述
    ，可見被告與被繼承人朱世英之間確有結婚之真意與事實，
    且符合結婚成立之要件，而原告既未能舉證以實其說，自難
    認被告與朱世英之婚姻有何實質要件之欠缺，其等婚姻關係
    自屬有效成立。從而，原告訴請確認被告與被繼承人朱世英
    間婚姻無效，為無理由，應予駁回。
五、綜上所述，原告所提證據既無法證明被告與朱世英結婚時欠
    缺結婚真意，從而原告訴請確認朱世英與被告間之婚姻無效
    ，為無理由，不應准許。
六、本件事證已臻明確，兩造其餘主張陳述及攻擊防禦方法，及
    提出未援用之證據，經斟酌後認對判決之結果不生影響，爰
    不逐一詳予論駁，附此敘明。
七、訴訟費用負擔之依據：家事事件法第51條、民事訴訟法第78
    條。
中　　華　　民　　國　　111 　年　　11　　月　　4 　　日
                  家事法庭    法  官  楊朝舜
以上正本係照原本作成。
如對本判決上訴，須於判決送達後20日之不變期間內，向本院提
出上訴狀。如委任律師提起上訴者，應一併繳納上訴審裁判費。
中　　華　　民　　國　　111 　年　　11　　月　　4 　　日
                              書記官  賴怡婷